ACORDAO-COMPLETO-2353467

ACÓRDÃO 3754/2019 ATA 15/2019 - PRIMEIRA CÂMARA

VISTOS, relatados e discutidos estes autos de representação formulada pela Secretaria do TCU no Piauí (Sec/PI) , versando sobre possíveis irregularidades cometidas no âmbito do Edital de Chamamento Público 1/2019, promovido pela Prefeitura Municipal de Esperantina/PI;
ACORDAM os Ministros do Tribunal de Contas da União, reunidos em Sessão da Primeira Câmara, ante as razões expostas pelo Relator, em:
9.1. conhecer da presente Representação, nos termos do art. 237, VI, do Regimento Interno do TCU, para, no mérito, considerá-la parcialmente procedente;
9.2. dar ciência ao Município de Esperantina/PI de que o teor da cláusula 3.2 contraria o disposto no inciso III do art. 39 da Lei 13.019/2014, com redação dada pela Lei 3.204/2015;
9.3. determinar à SecexPrevi que examine as questões levantadas no voto condutor para, sopesando risco e materialidade, avaliar a conveniência e oportunidade de realizar diligências com o intuito de, se for o caso, oferecer nova representação que verse sobre o Edital de Chamamento Público 1/2019, promovido pela Prefeitura Municipal de Esperantina/PI, e/ou as ações realizadas no âmbito do Sistema Único de Assistência Social;
9.4. dar ciência do teor desta deliberação à Associação para o Bem-Estar do Menor Carente de Esperantina/PI (Amare) , à Ação Social Esperantinense (Asesp) , à Associação de Pais e Amigos dos Excepcionais de Esperantina (Apae) , à Prefeitura Municipal de Esperantina/PI e à Secretaria do TCU no Estado do Piauí (Sec/PI) .
9.5. arquivar estes autos.

Representação  versando sobre possíveis irregularidades cometidas no âmbito do Edital de Chamamento Público 1/2019, promovido pela Prefeitura Municipal de Esperantina/PI.

Primeira Câmara

Município de Esperantina/PI.

3. Interessados/Responsáveis: não há.

13.1. Ministros presentes: Benjamin Zymler (na Presidência), Walton Alencar Rodrigues (Relator), Bruno Dantas e Vital do Rêgo.
13.2. Ministro-Substituto presente: Weder de Oliveira.

WALTON ALENCAR RODRIGUES

Adoto, como relatório, a instrução peça 21, elaborada por AUFC da Secretaria de Controle Externo da Previdência, do Trabalho e Assistência Social (SecexPrevi) , in verbis, que contou com a anuência do corpo dirigente daquela unidade técnica.
“Cuidam os autos de Representação impetrada pela Secretaria do TCU no Estado do Piauí (Sec-PI) , a partir de informações da Associação para o Bem-Estar do Menor Carente de Esperantina – Amare, a respeito de possíveis irregularidades no Edital relativo ao Chamamento Público nº 01/2019, que tem como objeto a seleção de Organizações da Sociedade Civil para celebrar acordo de cooperação com vistas a execução de atividades de iniciação Socioeducativo, em conformidade com a Lei Federal nº 13.019/2014  (peça 1, p. 1) .
HISTÓRICO 
	A Associação para o Bem-Estar do Menor Carente de Esperantina – Amare entrou, em 19 de fevereiro de 2019, com uma solicitação de medida cautelar (peça 1) junto à Secretaria do TCU no Estado do Piauí referente a exigências presumivelmente restritivas inseridas no Edital de Chamamento Público nº 001/2019 da Prefeitura Municipal de Esperantina-PI, publicado no dia 18/1/2019.
	Nela a Amare informa que verificou incongruências nos itens 3.2 e 3.16 do Edital e que, apesar de ter requerido ao município a sua retificação, em ofício datado de 4/2/2019, o pedido não foi atendido.
	Apesar de a Associação não possuir legitimidade para representar ao Tribunal, a existência do interesse público para o trato da irregularidade ou ilegalidade apontada, justificaram a instauração da presente representação pela Sec-PI (peça 7) , em 25/2/2019.
	Em março de 2019, mediante despacho do Ministro-relator Walton Alencar Rodrigues, o Tribunal determinou que a unidade instrutiva promovesse a oitiva prévia da Prefeitura Municipal de Esperantina/PI, para que, no prazo de 5 (cinco) dias úteis, se manifestasse sobre os fatos apontados na representação, consoante as informações apresentadas pela Associação. A prefeitura foi comunicada da oitiva mediante o Ofício 0172/2019-TCU/Sec-PI (peça 15) , de 15/3/2019.
EXAME TÉCNICO
	Em resposta à oitiva promovida pela Secretaria do TCU no Piauí, a Prefeitura Municipal de Esperantina - PI apresentou, tempestivamente, as informações e esclarecimentos constantes da peça 18.
	Na resposta, o município apresentou inicialmente um breve histórico dos fatos que deram causa à presente Representação, nos termos das informações prestadas pela Amare, apontando as possíveis irregularidades constantes nos itens 3.2 e 3.16 do Edital de Chamamento Público nº 01/2019 (peça 2) .
	Apontou que a Associação alegou que o Edital não teria sido objeto de apreciação pelo Conselho Municipal de Assistência Social do município, a quem caberia deliberar sobre a política de assistência social.
	Quanto ao item 3.2 do Edital, a representada destacou que a Amare fez alegações acerca do caráter restritivo do chamamento público ao exigir a seguinte condição, litteris: Declaração de que não há funcionário público municipal entre seus diretores (anexo III) , sendo que a Lei 13.019/2014 (Marco Regulatório que estabelece o regime jurídico das parcerias entre a administração pública e as organizações da sociedade civil) tem a seguinte redação, litteris: 
Art. 39. Ficará impedida de celebrar qualquer modalidade de parceria prevista nesta Lei a organização da sociedade civil que: 
 (...) 
III - tenha como dirigente agente político de Poder ou do Ministério Público, dirigente de órgão ou entidade da administração pública de qualquer esfera governamental, ou respectivo cônjuge ou companheiro, bem como parente em linha reta, colateral ou por afinidade, até o segundo grau;
 (...) 
	Nesse ponto, esclareceu que o objetivo de tal exigência foi garantir que entidades eventualmente interessadas, e que possuam no seu quadro diretivo servidores públicos municipais, não participassem do referido chamamento público de modo que fosse resguardado o princípio da impessoalidade inerente à administração pública.
	Citou julgados do TCU sobre o assunto, em destaque o Acórdão 1170/2010-TCU-Plenário que decidiu que ‘qualquer situação que não esteja prevista na lei, mas que viole o dever de probidade imposto a todos os agentes públicos ou pessoa investida desta qualidade, deve ser proibida, por ser incompatível com os princípios constitucionais da impessoalidade e da moralidade’.
	Já quanto ao item 3.16, sustentou que a alegação de que o Parecer previsto no item 3.16 deverá ser emitido somente após ao Chamamento Público, tem-se que esta é completamente estapafúrdia, haja vista que a intenção da referida exigência seria verificar se a interessada possuía um modelo de relatório de acompanhamento e frequência mensal nos moldes do ‘Anexo VII’. (grifo no original) 
	E acrescenta que as demais interessadas apresentaram os documentos arrolados nos itens 3.2 e 3.16 (vide Ata, fl. 103) , o que faz cair por terra a alegativa da Recorrente quanto à impossibilidade ou a inviabilidade de apresentação da mencionada documentação. (grifo no original) 
	Com relação à alegação da Amare de que o Edital não teria sido objeto de apreciação pelo Conselho Municipal de Assistência Social, afirmou ser despropositada por não haver nenhuma norma que assim a preveja, mas tão somente que o Conselho aprecie o relatório de gestão da execução das ações na forma de regulamento.
	Finalizou afirmando que a noticiante não possui razão nas suas alegações, uma vez que o procedimento público obedeceu a todas as injunções insertas na legislação aplicável, ao mesmo tempo em que pleiteou, no mérito, que a presente Representação seja julgada inteiramente improcedente em todos os seus termos, com o consequente arquivamento.
Análise
	Consoante o art. 276 do Regimento Interno/TCU, o Relator poderá, em caso de urgência, de fundado receio de grave lesão ao Erário, ao interesse público, ou de risco de ineficácia da decisão de mérito, de ofício ou mediante provocação, adotar medida cautelar, determinando a suspensão do procedimento impugnado, até que o Tribunal julgue o mérito da questão. Tal providência deverá ser adotada quando presentes os pressupostos do fumus boni iuris e do periculum in mora.
	Analisando as informações trazidas aos autos pela Sec-PI, verifica-se que há os pressupostos acima mencionados.
	Ao se manter a exigência prevista no item 3.2 do Edital para que as entidades apresentem declaração de que não há funcionário público municipal entre seus diretores configura, de per si, caráter restritivo ao diferir, na essência, do ditame legal previsto no inciso III do art. 39 da Lei 13.019/2014. Dessa maneira, evidencia-se o instituto do fumus boni iuris, em vista da real possibilidade de ter havido distorções no Chamamento Público nº 01/2019.
	No que tange o item 3.16, a apresentação de ‘Relatório de acompanhamento e frequência mensal (Anexo VII) ’, observa-se que não consta do Edital, nem dos autos o referido anexo, tampouco justificativa para a exigência de apresentação desse documento pelo interessado. Contudo, a solicitação de relatório para o acompanhamento das atividades do acordo não encontra nenhum óbice legal quanto à sua exigência.   
	Vale salientar que o cronograma de execução prevê no Anexo I do Edital (peça 2, p.5) que a divulgação do resultado dos recursos seria no dia 13/3/2019, para a assinatura dos termos de cooperação das entidades aprovadas entre os dias 14/3 e 15/3/2019, e divulgação da lista final dos habilitados ainda no dia 15/3.
	Ainda conforme consta do item 11.1 do chamamento público, o acordo teria vigência de 10 (dez) meses, a partir da data de sua assinatura, podendo ser prorrogado ou rescindido a qualquer momento, mediante a manifestação expressa das partes, com antecedência mínima de 30 (trinta) dias.
	Isto posto, a data da presente análise, já com 1 (um) mês de atraso com relação à data em que seriam firmados os termos de cooperação, e, ainda, o curto período para a execução do acordo de cooperação, deixa evidente o periculum in mora que poderia ensejar prejuízo à Secretaria Municipal de Assistência Social do município e ao interesse público, podendo assim comprometer a eficácia da decisão de mérito que vier a ser proferida pelo Tribunal.
	Ressalte-se que esta unidade técnica contatou a Secretaria Municipal de Assistência Social pelo número (86) 3383-1719 que nos informou que todos os contratos firmados pelo município se encontram disponíveis no Portal da Transparência.
	Em pesquisa feita junto ao Portal, sítio controlado pelo Ministério da Transparência e Controladoria-Geral da União no qual o cidadão pode encontrar informações sobre como o dinheiro público é utilizado, além de informações sobre assuntos relacionados à gestão pública no país, não encontramos dados que comprovem que acordos de cooperação tenham sido firmados com o município de Esperantina.
	Ainda em pesquisa ao sítio da Prefeitura de Esperantina www.esperantina.pi.gov.br, na aba Contratos, não encontramos na lista de contratos e aditivos nenhum contrato firmado com quaisquer das entidades que participaram do Chamamento Público 001/2019.
	Por todo o exposto, esta unidade técnica propõe a concessão da cautelar pleiteada.
CONCLUSÃO
	O documento constante da peça 7 deve ser conhecido como representação, por preencher os requisitos previstos nos arts. 235 e 237, inciso VI, do Regimento Interno/TCU, e no art. 103, § 1º, da Resolução – TCU 259/2014. 
	No que tange ao requerimento de medida cautelar, entende-se que tal medida deve ser adotada por estarem presentes nos autos os requisitos do fumus boni iuris e do periculum in mora, bem assim por não se ter configurado o periculum in mora ao reverso, capaz de trazer prejuízos significativos à Prefeitura Municipal de Esperantina ou ao interesse público. 
PROPOSTA DE ENCAMINHAMENTO
	Ante todo o exposto, submetem-se os autos à consideração superior, propondo:
	a) conhecer da presente representação, satisfeitos os requisitos de admissibilidade previstos nos arts. 235 e 237, inciso VI, do Regimento Interno deste Tribunal e no art. 103, § 1º, da Resolução – TCU 259/2014;
	b) determinar, cautelarmente, nos termos do art. 276, caput, do Regimento Interno/TCU, à Secretaria Municipal de Assistência Social do Município de Esperantina/PI que suspenda o Edital de Chamamento Público nº 001/2019;
	c) determinar, nos termos do art. 276, § 3º, do Regimento Interno/TCU, a oitiva da Secretaria Municipal de Assistência Social do Município de Esperantina/PI, para, no prazo de até 15 dias, manifestar-se sobre os fatos apontados na representação, especialmente quanto ao item 3.2 do Edital, este em discordância com o que prevê o inciso III do art. 39 da Lei 13.019/2014, alertando-o quanto à possibilidade de o Tribunal vir a determinar a anulação do Chamamento Público nº 001/2019;
	d) 	comunicar à Associação para o Bem-Estar do Menor Carente de Esperantina (Amare) (CNPJ: 12.175.485/0001-33) , à Secretaria Municipal de Assistência Social do Município de Esperantina/PI (CNPJ: 06.138.863/0001-06) e à Secretaria do TCU no Estado do Piauí (Sec-PI) da decisão que vier a ser proferida nestes autos.”

Não atuou.

REPRESENTAÇÃO DE UNIDADE TÉCNICA DO TRIBUNAL. EDITAL DE CHAMAMENTO PÚBLICO PARA CELEBRAÇÃO DE ACORDO DE COOPERAÇÃO. CLÁUSULA POTENCIALMENTE RESTRITIVA À PARTICIPAÇÃO DE INTERESSADOS. NÃO COMPROVAÇÃO DE EFETIVA LESÃO AO INTERESSE PÚBLICO. PROCEDÊNCIA PARCIAL. CIÊNCIA. DETERMINAÇÃO. ARQUIVAMENTO.

REPRESENTAÇÃO (REPR)

Secretaria de Controle Externo da Previdência e da Assistência Social (SecexPrevi).

Cuidam os autos de representação oferecida pela Secretaria do TCU no Estado do Piauí (Sec/PI) , a respeito de possíveis irregularidades relacionadas ao Chamamento Público 1/2019, de 18/1/2019, promovido pela Prefeitura Municipal de Esperantina/PI, com o intuito de selecionar organização da sociedade civil para celebrar acordo de cooperação, cujo objeto consiste na realização de encontros e oficinas socioeducativas, para 200 crianças e adolescentes em situação de vulnerabilidade e/ou risco social, ação essa inserida no Serviço de Convivência e Fortalecimento de Vínculos (SCFV) e financiada com recursos do Sistema Único de Assistência Social (SUAS) , com o custo previsto de R$ 50.000,00.
A representação tem por base o expediente peça 1, por meio do qual a entidade Associação para o Bem-Estar do Menor Carente de Esperantina (Amare) solicitou a esta Corte providências com relação ao Edital de Chamamento Público 1/2019 (peça 2, p. 1-4) , tendo em vista que:
i. a cláusula 3.16 prevê apresentação do relatório de acompanhamento e frequência mensal (anexo VII do edital) antes mesmo da formalização da parceria;
ii. a cláusula 3.2 exige declaração de que a interessada não possua, entre seus diretores, funcionário público municipal, sendo que o inciso III do art. 39 da Lei 13.019/2014 somente impede celebração de parcerias com entidades que possuam, entre seus dirigentes, “agente político de Poder ou do Ministério Público”; e
iii. o edital não foi objeto de apreciação prévia pelo Conselho Municipal de Assistência Social do Município, a quem cabe deliberar sobre política de assistência social.
Em anuência ao proposto na instrução peça 7, restituí os autos à unidade instrutiva, para a oitiva prévia prevista no § 2º do art. 276 do Regimento Interno desta Corte.
Após examinar os esclarecimentos peça 18, prestados pelo Procurador-Geral do Município, a Secretaria de Controle Externo da Previdência, do Trabalho e Assistência Social (SecexPrevi) , nova responsável pela instrução dos autos, propôs adoção de cautelar para suspender o chamamento público, bem assim a oitiva da Secretaria Municipal de Assistência Social de Esperantina/PI, sob o argumento de que o item 3.2 do edital possui caráter restritivo. Os outros dois questionamentos da Amare não estão elencados entre os fundamentos da proposição.
À peça 12, p. 1, outra solicitação de adoção de providências, desta feita encaminhada ao TCU pela Associação de Pais e Amigos dos Excepcionais de Esperantina (Apae) , apontando as seguintes irregularidades no Edital 1/2019:
a) a cláusula 3.16 prevê apresentação de relatório de acompanhamento e frequência mensal antes mesmo da formalização da parceria;
b) não foi exigido Certificado de Entidades Beneficente de Assistência Social (CEBAS) , que está entre os requisitos estabelecidos pela Lei de Diretrizes Orçamentárias para transferência de recursos públicos a título de subvenções sociais; e
c) o edital não foi objeto de apreciação prévia pelo Conselho Municipal de Assistência Social do Município, a quem cabe deliberar sobre política de assistência social.
Consta dos autos à peça 5, p. 3, ata de audiência extrajudicial realizada com a presença do Assessor Jurídico do Município, da Secretária de Assistência Social do Município e do Presidente da Amare, na qual a associação questionava a cláusula 3.2, bem assim a delimitação do “público alvo” do projeto em 100 adolescentes e jovens de 15 a 17 anos, número esse considerado excessivo pela entidade.
Os questionamentos relativos à não exigência do CEBAS e ao número de jovens a ser beneficiado não foram examinados pela SecexPrevi.
Feita essa breve síntese dos fatos, passo a decidir.
Conheço da representação, nos termos do art. 237, inciso VI, do RI/TCU.
No mérito, em consonância com a unidade instrutiva, não identifico óbice legal à exigência de apresentação, pelas entidades interessadas, de relatório de acompanhamento e frequência mensal (cláusula 3.16) , que aparenta se tratar de formalidade de fácil cumprimento.
As solicitantes não indicaram dispositivos legais ou normativos que requeiram a autorização prévia do Conselho Municipal de Assistência Social do Município aos editais de chamamento público. O art. 60 da Lei 13.019/2014 somente determina que a parceria seja “acompanhada e fiscalizada” pelos conselhos de políticas públicas das áreas correspondentes de atuação existentes em cada esfera de governo
Com relação à cláusula 3.2, verifico, com base na planilha peça 12, p. 2, que três associações participaram do Chamamento Público 1/2019.
	ENTIDADE
	SITUAÇÃO

	ASSOCIAÇÃO DE PAIS E AMIGOS DOS EXCEPCIONAIS DE ESPERANTINA - APAE
	NÃO HABILITADA

	AÇÃO SOCIAL ESPERANTINENSE - ASESP
	HABILITADA (atender crianças e ad. de 6 a 15 anos) 

	ASSOCIAÇÃO PARA O BEM-ESTAR DO MENOR CARENTE DE ESPERANTINA - AMARE
	NÃO HABILITADA

A ata da reunião realizada para examinar a documentação entregue pelas instituições (peça 13, p. 5) , demonstra que a Amare foi inabilitada por descumprir as cláusulas 3.14 e 3.16 do edital. 
A Apae, por sua vez, foi inabilitada por apresentar “o item 3.15 divergente do que consta no Edital”. Tal item diz respeito ao plano de trabalho apresentando o projeto das atividades a serem desenvolvidas ao longo do ano, assinado e carimbado pelo presidente da entidade validade 12 meses (anexo VI) ”.
Não há notícias nos autos de impugnações ao edital por outras entidades.
Pelo exposto, ainda que reconheça a cláusula 3.2 como potencialmente restritiva à participação de interessados, sem amparo legal, verifico que não resta demonstrado nos autos que tenha, efetivamente, impedido a participação de quem quer que seja. 
Por conseguinte, não há comprovação de lesão ao interesse público, fim último do instituto da representação. Ao que tudo indica, a Amare recorreu à falha do edital que não lhe causou prejuízo para intentar a anulação de seleção em que havia sido inabilitada, na expectativa de participar de novo chamamento. 
Não significa que se possa concluir que o Chamamento Público 1/2019 está isento de vícios. Conforme mencionado, não foi examinada pela unidade instrutiva a alegação de que o edital teria que exigir apresentação do CEBA. 
Noto, ainda, aparente incompatibilidade entre os números dos beneficiários da ação prevista no edital (100 crianças e 100 adolescentes, nas faixas etárias de 6 a 15 e 15 a 17 anos – peça 2, p. 7) e a informação constante da planilha peça 12, p. 2, parcialmente transcrita acima  (“... crianças e ad. de 6 a 15 anos”) . A divergência desperta ainda mais suspeita ante a oposição da Amare, na audiência extrajudicial referida, ao número de pessoas a serem beneficiadas pelo projeto: 100 adolescentes e jovens de 15 a 17 anos.
No mais, não foi avaliada pela unidade instrutiva a compatibilidade entre a proposta da Ação Social Esperantinense (Asesp) , os objetivos informados no edital de chamamento e os propósitos do Sistema Único de Assistência Social (SUAS) .
Por fim, a SecexPrevi não analisou mecanismos e critérios estabelecidos para mensurar a consecução das metas e objetivos do acordo de cooperação a cuja celebração se destina o Edital de Chamamento Público 1/2019.
Assim, considerando que apenas um dos questionamentos que fundamentam a representação subsiste, porém não se mostra capaz de ensejar a anulação do certame nem possui gravidade suficiente para apenação dos responsáveis, desde logo julgo parcialmente procedente a representação e determino seu arquivamento, não sem antes dar ciência ao Município de Esperantina/PI de que o teor da cláusula 3.2 contraria a legislação pertinente, bem assim determinar à SecexPrevi que examine as questões levantadas neste voto para, sopesando risco e materialidade, avaliar a conveniência e oportunidade de realizar diligências com o intuito de, se for o caso, oferecer nova representação que verse sobre o Edital de Chamamento Público 1/2019 e/ou as ações realizadas no âmbito do Sistema Único de Assistência Social. 
TCU, Sala das Sessões Ministro Luciano Brandão Alves de Souza, em 14 de maio de 2019.
WALTON ALENCAR RODRIGUES 
Relator